【裁判字號】    94,訴,2133
【裁判日期】    950511
【裁判案由】    營利事業所得稅
【裁判全文】
臺北高等行政法院判決
                                     94年度訴字第02133號
                              .
原      告  和隆投資股份有限公司
代  表  人  甲○○○董事長）.
訴訟代理人  周珍慧  會計師
被      告  財政部臺北市國稅局
代  表  人  張盛和（局長）
訴訟代理人  乙○○
上列當事人間因營利事業所得稅事件，原告不服財政部中華民國
94年5月9日台財訴字第09400089840號訴願決定，提起行政訴訟
。本院判決如下：
    主  文
原告之訴駁回。
訴訟費用由原告負擔。
    事  實
一、事實概要：原告90年度未分配盈餘，原列報彌補以往年度虧
    損新台幣（下同）71,969,486元，未分配盈餘為虧損54,424
    元，被告以其90年度資產負債表、91年度股東會議事錄及90
    年度盈虧撥補表所載其累積盈餘數均為虧損，無盈餘可資彌
    補虧損，乃予剔除，核定未分配盈餘為17,544,756元，除補
    徵10％營利事業所得稅1,754,475元外，並按所漏稅額處0.4
    倍罰鍰計701,700元（計至百元）。原告對罰鍰部分不服，
    申請復查結果，未獲變更，提起訴願亦經決定駁回後，遂提
    起本件行政訴訟。
二、兩造聲明：
    (一)原告聲明：訴願決定、復查決定及原處分均撤銷。
    (二)被告聲明：駁回原告之訴。
三、兩造之爭點：原告於93年3月26日申請更正補繳，有無稅捐
                徵法第48條之1第1項免罰規定之適用？
    (一)原告主張之理由：
      1.查所得稅法施行細則第48條之10第4項規定彌補以往年
        度虧損係指「營利事業以當年度之未分配盈餘實際彌補
        以往年度累積虧損之數額」，因該細則未明訂未分配盈
        餘係帳載當年度未分配盈餘，且原告係初次由公司自行
        填報辦理90年度未分配盈餘申報，誤以所得稅法第66
        條之9 計算之當年度未分配盈餘彌補帳列之累積虧損，
        此係法律條文不明確導致致適用錯誤，且原告申報資料
        均屬確實未有隱匿，顯見並無逃漏稅歉之犯意，並於93
        年3 月26日被告發文調查核定前自行查對錯誤，向被告
        所屬大安分局更正申報在案。
      2.財政部依稅捐稽徵表第48條之2第2項規定訂定之稅務違
        章案件減免處罰標準第4條規定營利事業所得稅納稅義
        務人未申報或短漏報未分配盈餘，依所得稅法110條之2
        規定應處罰案件，經調查發現所漏稅額在10,000元以下
        者免予處罰。另稅務違章案件裁罰金額或倍數參考表規
        定，對於違反所得稅法第110條之2第1項之營利事業裁
        罰倍數係以所漏稅額50,000元為基準，均未顧及稅捐稽
        徵法第48條之2所稱之情節輕徽者。原告於被告發文調
        查核定前，即自行93年3月26日自動補報補繳稅款，被
        告以自動補報補繳日期係在派查日期93年3月15日之後
        ，認與稅捐稽徽法第48條之1規定不符而無免罰之適用
        ，惟被告派查日期係屬內部作業，原告並未知悉，斷然
        否決原告自新之誠意，逕依前開參考表規定，按所漏稅
        額裁處原告0.4倍罰鍰計701,700元，顯然未注意違章情
        節有利原告之事實，與母法授權目的不合，且損及法律
        授權主管機關裁量權之行使。
      3.又「營利事業已依第102條之2規定辦理申報，但有漏報
        或短報未分配盈餘者，處以所漏稅額一倍以下之罰鍰」
        及「營利事業未依第102條之2規定自行辦理申報，而經
        稽徵機關調查。發現有應依規定申報之未分配盈餘者，
        除依法補徵應加徵之稅額外，應照補繳稅額，處一倍以
        下之罰鍰。」分別為所得稅法第110條所明定。但依財
        政部91年12月11日台財稅字第0910456524號函釋：「營
        利事業未依規定期限辦理未分配盈餘申報，經稽徵機關
        依所得稅法第102條之3第2項規定填具滯報通知書通知
        補辦未分配盈餘申報，其逾限仍未辦理申報者，除應依
        查得之資料核定其未分配盈餘及應加徽之稅額，並依同
        法第108條之1第2項規定另徵怠報金外，不適用同法第
        110條之2第2項處罰之規定。」對於同樣短、漏報未分
        配盈餘應加徵之稅額，何以未依規定期限辦理未分配盈
        餘申報者依所得稅法第108條之1第2項規定按核定應納
        稅額另徵20％怠報金外，不適用同法第110條之2第2項
        處罰之規定，而原告已依規定期限辦理申報，被告卻按
        所漏稅額處以0.4倍罰鍰，明顯違反平等原則。
    (二)被告主張之理由：
      1.按「自87年度起，營利事業當年度之盈餘未作分配者，
        應就該未分配盈餘加徵10％營利事業所得稅，不適用第
        76條之1規定。前項所稱未分配盈餘，係指經稽徵機關
        核定之課稅所得額，加計同年度依本法或其他法律規定
        減免所得稅之所得額、不計入所得課稅之所得額、已依
        第39條規定扣除之虧損及減除左列各款後之餘額。」「
        營利事業已依第102條之2規定辦理申報，但有漏報或短
        報未分配盈餘者，處以所漏稅額1倍以下之罰鍰。」分
        別為所得稅法第66條之9第1項及第110條之2第1項所明
        定。又「納稅義務人自動向稅捐稽徵機關補報並補繳所
        漏稅款者，凡屬未經檢舉、未經稽徵機關或財政部指定
        之調查人員進行調查之案件，左列之處罰一律免除；其
        涉及刑事責任者，並得免除其刑：1、本法第41條至第
        45 條之處罰。2、各稅法所定關於逃漏稅之處罰。」為
        稅捐稽徵法第48條之1第1項所明定。
      2.原告90年度未分配盈餘，原列報彌補以往年度虧損71,
        969,486元，未分配盈餘為虧損54,424元，被告初查以
        其90年度資產負債表、91年度股東會議事錄及90年度盈
        虧撥補表所載其累積盈餘數均為虧損，無盈餘可資彌補
        虧損，乃予剔除，核定未分配盈餘為17,544,756元，除
        補徵10％營利事業所得稅1,754,475元外，並按所漏稅
        額處0.4倍罰鍰701,700元。嗣原告雖於93年3月26日自
        動補報補繳並加計利息，惟其自動補報補繳日期為93年
        3 月26日，在被告派查日期93年3月15日之後，與稅捐
        稽徵法第48條之1規定不符，自無自動補報補繳加計利
        息免罰之適用，原罰鍰處分並無違誤。
    理  由
一、按「自87年度起，營利事業當年度之盈餘未作分配者，應就
    該未分配盈餘加徵10%營利事業所得稅，不適用第76條之1規
    定。前項所稱未分配盈餘，係指經稽徵機關核定之課稅所得
    額，加計同年度依本法或其他法律規定減免所得稅之所得額
    、不計入所得課稅之所得額、已依第39條規定扣除之虧損及
    減除左列各款後之餘額…。」「營利事業應於其各該所得年
    度辦理結算申報之次年5月1日至5月底止，就第66條之9第2
    項規定計算之未分配盈餘填具申報書，向該管稽徵機關申報
    ，並計算應加徵之稅額，於申報前自行繳納。其經計算之未
    分配盈餘為零或負數者，仍應辦理申報。」及「營利事業已
    依第102條之2規定辦理申報，但有漏報或短報未分配盈餘者
    ，處以所漏稅額1倍以下之罰鍰。」所得稅法第66條之9第1
    項、第102條之2第1項及第110條之2第1項分別定有明文。
二、本件原告90年度未分配盈餘申報，原列報彌補以往年度虧損
    71,969,486元，未分配盈餘為虧損54,424元，被告以其90
    年度資產負債表、91年度股東會議事錄及90年度盈虧撥補表
    所載其累積盈餘數均為虧損，無盈餘可資彌補虧損，乃予剔
    除，核定未分配盈餘為17,544,756元，除補徵10％營利事業
    所得稅1,754,475元外，並按所漏稅額處0.4倍罰鍰701,700
    元之事實，有原告90年度未分配盈餘申報書、被告核定通知
    書及罰鍰處分書 (編號：A1Ｚ00000000000)附原處分卷可稽
    ，並為兩造所不爭，堪信為真實。
三、原告不服前開罰鍰處分，循序提起行政訴訟，主張：被告之
    派查日期93年3月15日為內部作業，原告無從知悉，且原告
    於被告發文調查核定前，自動於93年3月26日自動申請補報
    補繳稅款，應有稅捐稽徵法第48條之1之適用；而納稅義務
    人未依規定辦理未分配盈餘申報，依所得稅法第108條之1第
    2 項及財政部91年12月11日台財稅第0910456524號函釋規定
    ，僅須加徵20％怠報金，原告已依期限申報，僅因不諳稅法
    規定而短漏報盈餘，被告卻按所漏稅額處0.4 倍罰鍰，明顯
    違反平等原則等語。故本件之爭執，厥在於原告補報補繳，
    有無稅捐稽徵法第48條之1 第1 項免罰規定之適用？
四、經查：
    (一)按稅捐稽徵法第48條之1第1規定：「納稅義務人自動向稅
      捐稽徵機關補報並補繳所漏稅款者，凡屬未經檢舉及未經
      稽徵機關或財政部指定之調查人員進行調查之案件，左列
      之處罰一律免除；其涉及刑事責任者，並得免除其刑：一
      本法第41條至第45條之處罰。二各稅法所定關於逃漏稅之
      處罰。」又財政部80年8月16日台財稅第801253598號函檢
      發之稅捐稽徵法第48條之1所稱進行調查之作業步驟及基
      準日之認定原則：「…各稅列選案件、個案調查案件、其
      他涉嫌漏稅案件，…二經辦人員應於交查簽收當日立即進
      行函查、調卷、調閱相關資料或其他相同作為，並應詳予
      記錄以資查考，藉昭公信。三進行調查之作為有數個時，
      以最先作為之日為調查基準日。」係財政部本於稅捐稽徵
      中央主管機關職權，為執行稅捐稽徵法第四十八條之一所
      稱進行調查之作業步驟及基準日之認定，所為技術性補充
      規定，俾所屬公務員或下級機關所屬公務員執行職權之依
      據，符合稅捐稽徵法之立法意旨，自可予以適用。職是，
      進行調查之作為有數個時，以最先作為之日為調查基準日
      ，而非以向當事人發文調查日為調查基準日。
    (二)查原告雖於93年3月26日申請更正並補繳稅款，惟本案為
      列選案件，業經被告於93年3月15日派案調查，此有被告
      核定原告90年度未分配盈餘調整數額計算表附原處分卷可
      稽，亦為原告所不爭，揆諸前揭規定及函釋意旨，其調查
      基準日應為93年3月15日，原告遲至93年3月26日始向被告
      申請更正並補繳稅款，自無前揭稅捐稽徵法第48條之 1規
      定自動補報補稅免罰之適用，惟因原告已於93年4 月27日
      補提示承諾書，承認違章事實，並願意繳清罰鍰，故被告
      依財政部93年3 月29日台財稅字第0930451133號令修正「
      稅務違章案件裁罰金額或倍數參考表」規定，處所漏稅額
      0.4 倍之罰鍰，於法並無不合。原告主張其在被告未發文
      調查核定前，即自動申報更正並補繳稅款，應免於裁罰云
      云，尚非有據。
    (三)又查，稅捐稽徵法第48條之 1規定之立法目的，係鼓勵納
      稅義務人有短漏稅捐情事者，在未經檢舉或未經調查前，
      能自動向稽徵機關補繳所漏稅捐，而免予課處漏稅罰，故
      該規定第1項所稱：「稽徵機關或財政部指定之調查人員
      進行調查之案件」，係指各稅捐稽徵機關或財政部指定之
      調查人員已察覺納稅義務人有可疑違章事實，並進行調查
      者而言，自不以調查程序之發動有無對外宣示或表徵為要
      件甚明。原告訴稱被告派查日期係屬內部作業，原告無從
      知悉，其在不知情下已自動補報補繳，被告仍裁處罰鍰，
      有違稅捐稽徵法第48條之 1之立法意旨云云，顯有誤解法
      令，核不足採。再者，所得稅法第108 條之1 第2 款規定
      未依期限辦理未分配盈餘申報者，應加徵20％之怠報金；
      及同法第110 條之2 第1 項規定有短漏報未分配盈餘者，
      應按漏稅額處以1 倍以下之罰鍰，二者處罰之要件及目的
      均不同，且前開法條所定處罰標準，亦屬立法機關立法裁
      量之範圍，原告執此主張未依期限申報者，僅加徵20％之
      怠報金，其已依規定期限申報，被告卻按漏稅額處0.4 倍
      罰鍰，違反平等原則云云，亦非有據。
五、綜上所述，原處分於法並無違誤，復查、訴願決定遞予維持
    ，俱無不合，原告仍執前詞，訴請撤銷，為無理由，應予駁
    回。
據上論結，本件原告之訴為無理由，爰依行政訴訟法第98條第3
項前段，判決如主文。
中    華    民    國    95    年     5    月   11     日
                       第二庭審判長法  官  徐瑞晃
                                   法  官  吳慧娟
                                   法  官  蕭惠芳
上為正本係照原本作成。
如不服本判決，應於送達後20日內，向本院提出上訴狀並表明上
訴理由，如於本判決宣示後送達前提起上訴者，應於判決送達後
20日內補提上訴理由書（須按他造人數附繕本）。
中    華    民    國    95    年     5    月   11     日
                                   書記官  李淑貞


司法院資訊處製作；財團法人民間司法改革基金會備份。
